最高法院民事判決                              八十六年度台上字第二一○八號
    上  訴  人  甲○○
    被 上訴 人  乙○○
右當事人間請求履行同居事件，上訴人對於中華民國八十五年十一月二十九日台灣高
等法院第二審判決（八十五年度家上字第一五八號），提起上訴，本院判決如左：
    主  文
原判決廢棄，發回台灣高等法院。
    理  由
本件被上訴人主張：伊與上訴人於民國八十五年三月二十九日結婚，而上訴人自同年
四月二十一日即離家出走，不履行夫妻同居義務等情，爰求為命上訴人與伊履行同居
之判決。
上訴人則以：因受被上訴人之性虐待、毆打，及受被上訴人父母之嘲諷等不堪同居之
虐待，且兩造因個性不合已協議離婚，乃被上訴人拒不協同辦理登記，伊有不同居之
正當理由云云，資為抗辯。
原審維持第一審所為上訴人敗訴之判決，駁回其上訴，係以：兩造於八十五年三月二
十九日結婚，夫妻關係仍存續中，此為兩造不爭之事實，並有戶籍謄本在卷可稽，堪
信為實在。被上訴人主張上訴人於婚後翌月即離家出走，拒不履行夫妻同居義務，亦
為上訴人所自認，並經證人呂學穎到庭證述明確，堪予採信。雖上訴人辯稱受有被上
訴人性虐待、毆打、及受被上訴人之父母嘲諷等不堪同居之虐待云云，並提出字據一
紙為證，惟被上訴人否認有對上訴人性虐待、毆打、及其父母有嘲諷上訴人之情事，
且依上訴人所提出被上訴人書寫之字據記載：「4\15（指四月十五日）先早出晚歸、
喝酒、製造紛爭，讓家人反感，你趁機發彪（為之誤）和我起爭執，產生錯覺，漸
漸疏離，讓你有提出離婚的機會，我亦會馬上答應你即可」等語。由其全文意旨觀之
，無非上訴人願以「早出晚歸、喝酒、製造紛爭，讓家人反感」之方法，使上訴人有
機會與被上訴人發生爭執而提議離婚，尚不足以證明被上訴人有虐待上訴人之情事，
復依被上訴人提出上訴人所寫致被上訴人弟妹「小芳」之字據記載：「……我無法心
平氣和，毫無事情般地看待這整件事，爸媽的好意只會讓我感到更加內疚，我還是無
法說服自己回去面對我自己的父母親……」等語。上訴人對該字條之真正不爭執，足
見被上訴人之父母係以「好意」對待上訴人，致使其感到「內疚」，而無使上訴人受
不堪同居虐待之情形。此外上訴人復未舉證證明有遭受被上訴人或其父母不堪同居虐
待之事實，上訴人所辯不足採信。至兩造曾為離婚協議，雖為被上訴人所承認，然其
既未辦妥離婚登記，婚姻關係仍然存在，上訴人即有與被上訴人同居之義務。從而被
上訴人請求上訴人履行同居應予准許等語，為其判斷之基礎。
惟查被上訴人所提出兩造之戶籍登記簿謄本，並無兩造曾為婚姻登記之記載（見一審
卷二十頁至二十二頁），原審竟據之認定兩造係於八十五年三月二十九日結婚，婚姻
關係尚存續中，不無認定事實與卷內訴訟資料矛盾之違法。且按民事訴訟法第五百七
十四條第二項規定關於訴訟上自認及不爭執事實之效力之規定，在撤銷婚姻、離婚或
夫妻同居之訴，於撤銷婚姻、離婚或拒絕同居之原因事實，不適用之。兩造既未為結
婚之戶籍登記，則兩造間是否確有婚姻關係之存在，事實審法院自應行使闡明權命兩
造為適當之主張並調查裁判。原審對之未遑為適當之闡明並調查，遽以兩造對其婚姻
關係之存續不爭執，認定兩造為夫妻，並進而為上訴人敗訴之判決，自有未合。本件
事實尚欠明瞭，本院自無從為法律上適用。上訴論旨指摘原判決不當，求予廢棄，難
認無理由。
據上論結，本件上訴為有理由，依民事訴訟法第四百七十七條第一項、第四百七十八
條第一項，判決如主文。
中      華      民      國    八十六    年      七      月      三      日
                              最高法院民事第五庭
                                  審判長法官  張  福  安
                                        法官  蘇  茂  秋
                                        法官  蘇  達  志
                                        法官  顏  南  全
                                        法官  謝  正  勝
      右正本證明與原本無異
                                              書  記  官
中      華      民      國    八十六    年      七      月     十一     日
                                                                        Ｔ
